臺灣宜蘭地方法院民事裁定　　　　　　　　100年度聲字第9號
聲　請　人　林祺展
上列聲請人就本院99年度訴字第351號分割共有物事件，聲請法
官迴避，本院裁定如下：
    主  文
聲請駁回。
    理  由
一、聲請意旨略以：
    依下列事證，足認林俊廷法官（下稱林法官）執行職務有偏
    頗之虞：(一)緣林法官於民國 100年1月4日審理本件分割共
    有房屋事件時，當庭欺騙聲請人稱「分割共有物之訴不能主
    張先位及備位，只能先位，否則不合法云云」，欺騙聲請人
    欲使其自撤備位之訴；又騙說「本案與另案99訴 234號返還
    房屋之訴，苟分別上訴二審時，如由不同高院法官審理，會
    兩件均拖住不判云云」，騙聲請人欲使其自撤返還房屋之訴
    ；又逼迫聲請人須當庭即表示是否撤回備位及另案返還房屋
    之訴，否則法官可逕以起訴或程序不合法為由，直接駁回本
    件分割之訴云云，意圖唬弄聲請人，令其陷於錯誤，於倉促
    及不諳法律之際，自撤訴訟而受損害，使訴訟相對人等得利
    。另幫助被告林楷迪修正被告對己不利之陳述。於林楷迪庭
    訊陳述時，林法官見伊陳述內容對伊自己不利，詎突然打斷
    伊發言並提醒伊：「這對你的權利有影響，你要好好說云云
    」，此舉明顯違反法官中立聽訟及當事人進行主義，請鈞院
    調查該日庭訊錄音進行調查。(二)林法官另於聲請人另訴99
    年度重訴字第21號確認證書為偽造時，以違反客觀書證及兩
    造均認同之事實的理由，違法判決聲請人敗訴而使對造得利
    。(三)林法官於承辦四件聲請人起訴之民事案件（鈞院99年
    度訴字第10號、99年度重訴字第21號、99年度訴字第 234號
    、99年度訴字第 351號），屢刁難聲請人。而前揭諸多不法
    言行，係因訴訟相對人陳雪玉、林楷迪（原名林敏欽）、方
    炫棍（方姓被告代表人）等為霸占聲請人土地、房屋、財產
    等共計超過新台幣（下同）1 億元以上之利益，涉嫌收買林
    法官，判決聲請人於前揭訴訟敗訴，延滯前揭訴訟，並使聲
    請人受訟損等損害，而使行賄人等得利。(四)就林法官前揭
    不法行為，聲請人於100年1月14日至宜蘭地方法院檢察署按
    鈴提告詐欺，請求向該署函詢調查。茲林法官與聲請人互為
    刑事訴訟相對人，足認其執行職務有偏頗之虞，自不宜再就
    聲請人之訴訟為審判等語。
二、按法官有應自行迴避而不自行迴避以外之情形，足認其執行
    職務有偏頗之虞者，當事人得聲請法官迴避，民事訴訟法第
    33條第1項第2款所明定。所謂法官有應自行迴避而不自行迴
    避以外之情形，足認其執行職務有偏頗之虞，據而聲請法官
    迴避者，應以法官對於訴訟標的有特別利害關係，或與當事
    人之一造有密切之交誼或嫌怨，或基於其他情形客觀上足疑
    其為不公平之審判者為其原因事實，若僅憑當事人之主觀臆
    測，或不滿意法官進行訴訟遲緩，或認法官指揮訴訟欠當，
    則不得謂其有偏頗之虞。最高法院69年台抗字第 457號著有
    判例可資參照。
三、經查：
(一)本件聲請人前於99年7 月22日向本院提起返還房屋之訴訟（
    即99年度訴字第 234號），於該案中聲明請求：「一、確認
    原告（即聲請人）未授權被告陳雪玉與被告方炫棍就門牌號
    碼宜蘭縣羅東鎮○○路329號房屋、宜蘭縣羅東鎮○○路90-
    6 號房屋、宜蘭縣羅東鎮○○路90-7號房屋所為之任何分配
    協議及分管約定。二、被告方錦璘、方錦福、方錦龍應偕同
    原告辦理門牌號碼宜蘭縣羅東鎮○○路 329號房屋之保存登
    記，並將上開房屋所有權移轉登記予被告張弘文、方錦龍、
    陳雪玉、訴外人江宏發之繼承人共有；被告張弘文、方錦龍
    、陳雪玉、訴外人江宏發之繼承人於取得上開房屋之所有權
    後，應將上開房屋所有權移轉登記予原告、被告林楷迪、方
    炫棍及訴外人方炫琛之繼承人共有，所有權應有部分如附表
    編號1 所示（即聲請人48.4％、被告林楷迪48.4％、被告方
    炫棍1.6％、被告方炫琛之繼承人1.6％）。三、被告方錦璘
    、方錦福、方錦龍、林楷迪應辦理門牌號碼宜蘭縣羅東鎮○
    ○路90-6號房屋之保存登記，並將上開房屋所有權移轉登記
    予被告張弘文、方錦龍、陳雪玉、訴外人江宏發之繼承人共
    有；被告張弘文、方錦龍、陳雪玉、訴外人江宏發之繼承人
    於取得上開房屋之所有權後，應將上開房屋所有權移轉登記
    予原告及被告林楷迪共有，所有權應有部分如附表編號2 所
    示（即聲請人50％、被告林楷迪50％）。四、被告方錦璘、
    方錦福、方錦龍應偕同原告辦理門牌號碼宜蘭縣羅東鎮○○
    路90-7號房屋之保存登記，並將上開房屋所有權移轉登記予
    被告張弘文、方錦龍、陳雪玉、訴外人江宏發之繼承人共有
    ；被告張弘文、方錦龍、陳雪玉、訴外人江宏發之繼承人於
    取得上開房屋之所有權後，應將上開房屋所有權移轉登記予
    原告及被告林楷迪、方炫棍共有，所有權應有部分如附表編
    號3 所示（即聲請人49.5％、被告林楷迪49.5％、被告方炫
    棍1 ％）。五、被告方錦璘、方錦福、方炫棍及李文智應將
    門牌號碼宜蘭縣羅東鎮○○路 329號房屋騰空遷讓交還被告
    張弘文、方錦龍、陳雪玉、訴外人江宏發之繼承人，並由原
    告、被告林楷迪、方炫棍及訴外人方炫琛之繼承人代為受領
    。六、被告方錦璘、方錦福、方炫棍及李文智應連帶給付被
    告張弘文、方錦龍、陳雪玉、訴外人江宏發之繼承人2,323,
    200元及自起訴狀繕本送達翌日起至清償日止，按年息5％計
    算之利息，並由原告代為受領；被告方錦璘、方錦福、方炫
    棍及李文智應自起訴狀繕本送達翌日起至交還門牌宜蘭縣羅
    東鎮○○路 329號房屋日止，按月連帶給付被告張弘文、方
    錦龍、陳雪玉、訴外人江宏發之繼承人38,720元，並由原告
    代為受領。」之事實，乃有本院前開卷宗可按，並本院調卷
    核閱屬實。是由聲請人前開起訴之內容觀之，可知該案爭執
    之「門牌號碼：宜蘭縣羅東鎮○○路329號、同鎮○○路90-
    6 號及90-7號房屋」之所有權人即共有人及其應有部分比例
    ，於涉案當事人間乃有所爭執，尚待訴訟確認而未確定，洵
    堪認定。
(二)次查，聲請人於前開訴訟未經審結確定前，旋於同年10 月8
    日復就前揭3棟建物提起分割共有物之訴（即99 年度訴字第
    351 號），並為先、備位之聲明。其先位請求：「變賣原告
    （即聲請人）與被告林楷迪、方炫棍、方炫琛之繼承人共有
    如附表1所示建物（即門牌號碼宜蘭縣羅東鎮○○路329號、
    陽明路90-6號、90-7 號建物），所得價金依附表1所示比例
    （即光榮路329 號部分，聲請人48.4％、被告林楷迪48.4％
    、被告方炫棍1.6％、被告方炫琛之繼承人1.6％；陽明路90
    -6號部分，聲請人50％、被告林楷迪50％；陽明路90-7號部
    分，聲請人49.5％、被告林楷迪49.5 ％、被告方炫棍1％）
    分配。」；備位請求：「變賣原告（即聲請人）與被告方錦
    福、方錦璘共有如附表2 所示建物（即門牌號碼宜蘭縣羅東
    鎮○○路329號、陽明路90-7號建物），所得價金依附表2所
    示比例（ 即光榮路329號部分，聲請人25％、被告方錦福25
    ％、被告方錦璘50％；陽明路90-7號部分，聲請人25％、被
    告方錦福25％、被告方錦璘50％）分配。」此亦有該案卷宗
    可憑，並經本院調卷核閱無訛。執此觀之，可見本件分割共
    有物訴訟，其先、備位聲明乃就上述3 棟建物之所有權人即
    共有人，及其應有部分之比例乃有不同之主張。且此項事實
    ，並以上述繫屬在前之99年度訴字第234 號返還房屋之訴為
    其先決問題，又係以先、備位之訴的方式，而以不同之所有
    權人、不同之應有部分比例主張分割。
(三)前情，於司法實務中有關分割共有物之訴訟，誠屬罕見。是
    承辦上述兩案之林俊廷法官，乃於本件分割共有物訴訟審理
    過程中之 100年1月4日言詞辯論期日，就聲請人先、備位之
    訴提出程序上合法性之疑義，並闡明99年度訴字第 351號分
    割共有物之訴與繫屬在前之99年度訴字第 234號返還房屋之
    訴互有重疊、牽連之關係，建議聲請人是否考慮撤回99年度
    訴字第234號返還房屋之訴，於99年度訴字第351號分割共有
    物之訴中追加確認建物所有權人與應有部分比例，避免日後
    上訴分屬不同合議庭審理，可能帶來（歧異認定或停止訴訟
    ）之訴訟不經濟之後果，亦可免除因合法性之疑義而遭程序
    駁回之風險。聲請人進而主動提及或可同時撤回99年度訴字
    第351號及第234號後，再一併起訴之事實，乃經本院另案10
    0年聲字第5號聲請迴避事件，於100年4月20日調取前開分割
    共有物事件 100年1月4日言詞辯論期日之錄音進行勘驗，製
    有勘驗筆錄（即庭訊內容之逐字譯文，詳該案卷宗第6 至39
    頁），並經本院調卷核閱屬實，而堪資認定。是依前開說明
    ，承辦法官依案件進行之程度行使闡明權，並為部分心證之
    公開，此應屬民事訴訟法第199條第2項所定法官闡明義務之
    內涵，當事人尚難以闡明之內容對其不利，即認承辦法官有
    偏頗之情。且其縱認法官所闡明之法律見解乃有所疑義，或
    容有爭執，抑或認其就訴訟進行所為之指揮，有失妥當，亦
    係其是否當庭提出異議，或事後另提法律見解供承辦法官審
    酌；倘事後若仍未為承辦法官所採而受不利之裁判，其亦得
    得另循求抗告或上訴等救濟程序，以維權利之問題。尚難因
    此即認承辦之林法官係為不公平之審判，而有迴避之必要。
(四)又依前揭勘驗內容所示，本件承辦之林法官於 100年1月4日
    言詞辯論期日中，雖曾於被告林楷迪陳述時打斷其發言，並
    表示：「這個部分跟你（指林楷迪）的法律上的利益直接相
    關，你要先確定你的主張，如果你的主張是說....你主張邏
    輯是表示說你沒有同意過，所以這些東西都跟你無關，所以
    那你的意思是說這些建物所有權你都沒有份囉？是這個意思
    嗎？」等語。惟依其前、後言觀之，此僅係就被告林楷迪所
    為互為矛盾之主張及陳述，再為進一步之詢問、釐清，此亦
    屬民事訴訟法第199條所定闡明義務之內涵，尚難因此即認
    法官於訴訟之進行乃有所不當，或刻意偏袒被告林楷迪之情
    。
(五)至聲請人另指摘林法官就聲請人另訴99年度重訴字第21號確
    認土地使用權同意書係偽造之訴，以違反客觀書證及兩造均
    認同之事實理由，違法判決聲請人敗訴云云，然聲請人僅以
    其受不利判決之結果，即謂林法官承辦該案中有違法或偏袒
    之事，並未具體指明其違法之處，況前開案件經判決後，亦
    經聲請人提起上訴，刻由臺灣高等法院審理中，尚未審結。
    是聲請人執此謂承辦之林法官於99年度重訴字第21號民事事
    件為不利於聲請人之判斷，必有不公，核屬個人臆測之詞，
    尚難認已構成法官迴避之事由。且前述判決之結果，顯為聲
    請人早所知悉，然其卻於本件中仍為聲明及陳述，而未拒絕
    辯論，依民事訴訟法第33條第2項之規定，法官有同法第32
    條所定以外之情形，足認其執行職務有偏頗之虞者，當事人
    如已就該訴訟有所聲明或為陳述後，亦不得依同法第33條第
    1 項之規定，再行聲請法官迴避。故聲請人此項主張，亦難
    為採。
(六)末查，聲請人另指摘稱訴訟相對人陳雪玉、林楷迪、方炫棍
    等為霸佔聲請人土地、房屋等共計上億元之利益，涉嫌收買
    林法官，聲請人已於100年1月14日至宜蘭地檢署對林法官提
    出詐欺、瀆職等告訴云云。然其指摘林法官受嫌收賄而為違
    法之審判及程序之進行，僅空言主張，並未提出任何可資釋
    明其主張之證據以佐其說。故此亦僅能認係個人臆測、懷疑
    之詞，而難採信為實。
四、綜上所述，本件聲請人所舉事由及證據，均尚難為採，業經
    本院審認如上，則其聲請法官迴避，自難准許，而為無理由
    ，爰裁定如主文。
中    華    民    國   100    年    4     月    29    日
                  台灣宜蘭地方法院民事庭
                    審判長法  官  楊麗秋
                          法  官  楊坤樵
                          法  官  林翠華
正本係照原本作成。
如對本裁定抗告須於裁定送達後10日內向本院提出抗告狀，並繳
納抗告費新臺幣1,000元。
中    華    民    國   100    年    4     月    29    日
                      書  記  官  劉婉玉